【裁判字號】    94,上,64
【裁判日期】    950606
【裁判案由】    
【裁判全文】
臺灣高等法院花蓮分院民事判決            94年度上字第64號
上  訴  人
即被上訴人  甲○○
訴訟代理人  蘇建榮律師
被上訴人
即上訴人    乙○○
訴訟代理人  邱聰安律師
當事人間請求塗銷所有權移轉登記事件，上訴人不服臺灣臺東地
方法院中華民國94年10月5日第一審判決（93年度訴字第103號）
，提起上訴，本院於95年5月23日言詞辯論終結，判決如下：
    主  文
原判決關於駁回上訴人甲○○下列第二項之訴部分暨命負擔訴訟
費用之裁判廢棄。
上訴人乙○○應再給付上訴人甲○○新台幣壹拾貳萬捌仟壹佰貳
拾肆元，及自95年6月1日起，至交還土地房屋之日止，按月給付
上訴人甲○○新台幣捌仟元。
上訴人甲○○其餘上訴駁回。
上訴人乙○○之上訴駁回。
第一、二審訴訟費用，由上訴人乙○○負擔五分之四，其餘由上
訴人甲○○負擔。
本判決所命給付，於上訴人甲○○以新台幣伍萬元為上訴人乙○
○供擔保後得假執行。
    事  實
一、上訴人即被上訴人甲○○聲明：（一）原判決不利於上訴人
    部分廢棄。（二）就上開廢棄部分，被上訴人應給付上訴人
    新台幣 (下同)37 萬6千元並自民國 (下同)93年8月1日起，
    迄交還房屋之日止，按月給付上訴人8千元。（三）第一、
    二審訴訟費用由被上訴人負擔。（四）請淮供擔保為假執行
    。
二、上訴人即被上訴人乙○○聲明：（一）原判決不利於上訴人
    部分廢棄。（二）就上開廢棄部分，駁回被上訴人在第一審
    之訴。（三）第一、二審訴訟費用由被上訴人負擔。
三、兩造之陳述與第一審判決記載相同者，予以引用。
四、上訴人即被上訴人甲○○另補陳略稱：
（一）物權行為之無因性，乃指債權行為無效，並不影響物權行
      為之效力，並非謂物權行為即有法律上之原因，本件被上
      訴人取得系爭不動產之所有權及占有之使用，均因買賣契
      約解除，而為無法律上原因，自應返還上訴人相當於租金
      之不當得利。
（二）依民法第181條不當得利之規定，不當得利受領人，除返
      還其利益外，如本於該利益更有所取得者，並應返還之。
      故不論被上訴人乙○○占有使用系爭不動產是否因有所有
      權存在，能否直接構成無法律上原因之要件，本件被上訴
      人取得所有權，是屬不當得利，再本於其所有權而為系爭
      不動產之使用收益，仍合於上開應返還之規定。
（三）被上訴人乙○○於93年7月22日準備程序中已表示願返還
      93年9月起之租金。又於93年8月5日具狀表示願返還，故
      此部分之請求，被上訴人乙○○已為訴訟標的之認諾，至
      少亦為事實上之自認，原審判決於被上訴人乙○○為認諾
      或事實上自認後，仍為相反之認定，判決此部分上訴人甲
      ○○敗訴，自非適法。
（四）依民法第259條規定，契約解除，雙方互負回復原狀之義
      務，同條第2、3款亦明示受領之金錢，應附加自受領時起
      之利息，受領之給付為物之使用者，應照受領時之價額，
      以金錢償還。綜不依不當得利，依上開條文，被上訴人亦
      應給付上訴人自受領系爭不動產起，其使用系爭不動產之
      價額。
五、上訴人即被上訴人乙○○另補陳略稱：
（一）「兩造於合意解除契約時，就其效果既有特別約定，雙方
      均應受此約定之約束，自無再適用民法第二百五十九條之
      規定。」「契約經解除者，溯及訂約時失其效力，與自始
      未訂約同，換言之，其經解除之契約即失其存在，雙方當
      事人…不得仍主張因原訂契約所生之權利義務。」（最高
      法院69年台上字第179號、86年台上字第3545號判決參照
      ）。
（二）原判決認定上訴人甲○○主張依系爭買賣契約第8條約定
      請求被上訴人賠償其已付價金2倍即新台幣（以下同）32
      萬元，應屬有據，堪可採云云，然買賣契約既經解除而失
      其存在，上訴人甲○○不得仍主張因原訂契約所生之權利
      ，故原判決此部分理由即有違誤。
（三）且上訴人甲○○在原審自認應返還上訴人乙○○已收價金
      16 萬元（含定金10萬元、尾款2萬元及銀行結存款4萬元
      ），若上訴人乙○○應依契約第8條規定加倍處罰已付價
      金之兩倍，則上訴人甲○○豈會同意將加倍處罰之已收價
      金16萬元返還上訴人乙○○？
（四）且依兩造92年12月31日合意解除書面，並未約定應加倍處
      罰已收價金之兩倍，原判決理由以上開合意解除書面契約
      並未排除之理由，顯已逾合意約定範圍。
（五）原判決判令上訴人乙○○應自系爭土地及房屋所有權移轉
      登記為上訴人甲○○所有之日起交還之日止，按月給付8
      千元，亦超越92年12月31日合意約定範圍。
（六）本件上訴人乙○○並無違約，買賣價金172萬元，先付訂
      金10萬元，所有權移轉完畢給付尾款2萬元，上訴人甲○
      ○原先設定之160萬元抵押貸款，因上訴人乙○○無資力
      償還塗銷，故約定由上訴人乙○○以將借款人名義變更方
      式承接，故約定訂約及付定金之後貸款利息即由上訴人乙
      ○○承接負責繳納，故系爭房屋貸款由上訴人乙○○承接
      ，此有切結書之記載及證人陳世宗之證詞可知，然上訴人
      乙○○向銀行辦理借新還舊或變更借款人名義時，銀行以
      不動產價值降低，無法借新還舊，需償還約70萬元，方能
      再設較低額之抵押借款，上訴人乙○○方無法支付，且利
      息甚高，故無法辦理，並非有意違約。
（七）對上訴人甲○○上訴之辯解：上訴人於原審主張依民法第
      259 條恢復原狀請求權及合意解除之不當得利返還請求權
      ，請求法院擇一為勝訴判決，因原審法院認兩造已合意解
      除，非法定解除，故上訴人甲○○95年2月16日補充上訴
      理由狀主張應依法第259條規定負恢復原狀之義務，受領
      之給付為物之使用者，應照受領時之價額，以金錢償還，
      顯有不當。且上訴人乙○○於93年7月22日準備程序中及
      93 年8月5日答辯狀係在訴訟中表示和解條件，但未成立
      ，在和解進行中所為讓步之主張，不能採為判決依據。
    理  由
一、本件兩造不爭執之事項：
（一）兩造於89年8月29日就系爭不動產訂立買賣契約，並即點
      交上訴人乙○○居住使用，且已於89年9月18日辦理所有
      權移轉登記為上訴人乙○○名義，約定總價金172萬元，
      定金10萬元，尾款2萬元，餘160萬元，於訂約後由上訴人
      乙○○負擔繳納系爭貸款本息，並應於89年10月31日前將
      系爭抵押權登記塗銷。上訴人乙○○並已給付上訴人甲○
      ○定金10萬元，尾款2萬元，及銀行結存款4萬元。
（二）89年11月15日、92年7月10日之切結書為上訴人乙○○自
      願簽立，並承認該2份切結書為真正。且系爭買賣契約已
      經解除。
（三）上訴人乙○○就系爭貸款本息繳納之部分為華南銀行放款
      往來明細表所示交易日期，自89年11月8日起至93年4月29
      日止，違約金亦同。上開貸款遲延繳款之違約金應由上訴
      人乙○○負擔。其後貸款本息餘額由上訴人甲○○清償。
（四）上訴人乙○○使用系爭不動產之損害金，兩造合意每月為
      8千元。
（五）上訴人乙○○已清償之貸款本金為144,428元、清償之貸
      款利息經兩造合意為395,876元。
二、本件爭點為：
（一）兩造簽立系爭買賣契約書時，有無約定由上訴人乙○○以
      貸款移轉承接方式支付買賣價金？
（二）上訴人乙○○有無違反系爭買賣契約之約定？
（三）本件買賣契約解除之性質為法定解除或合意解除？
（四）就上訴人乙○○所支付之貸款利息及因房屋所生之費用，
      上訴人甲○○應否返還？
三、本院之判斷：
（一）兩造簽立系爭買賣契約時，並未約定由上訴人乙○○以轉
      貸方式支付買賣價金，此業據證人即辦理系爭買賣契約之
      代書花文彬於原審證述甚詳，再參以系爭買賣契約書有關
      買賣價金之付款方式，於付款方式欄僅記載：「一、定金
      ：100,000元正，訂於89年8月29日訂定契約之同時交付。
      二、第1次款：1,600,000元正，於訂定契約後，甲方 (即
      指被告)開始負擔利息支出，甲方並應於89年10月31日前
      負責塗銷。其有償還本金部分，應退還乙方 (即指原告)
      。三、尾款：20,000元正，於產權移轉完成時支付。」，
      有系爭買賣契約書附卷可稽 (見原審卷第23頁)，足證簽
      立系爭契約時並未約定由上訴人乙○○承接上訴人甲○○
      之貸款，轉以支付買賣價金甚明。至上訴人乙○○書立之
      切結書上雖記載「貸款移轉承接」字語，惟切結書係上訴
      人乙○○事後未能清償系爭貸款本息及塗銷系爭抵押權登
      記後，兩造為謀補救而採取之措施，未足以證明兩造於簽
      立系爭買賣契約書時，曾約定由上訴人乙○○向華南銀行
      辦理系爭貸款移轉承接以支付買賣價金，且系爭契約介紹
      人即證人陳世宗於原審之證述，亦未能證明訂約時即有該
      項約定。故上訴人乙○○抗辯簽立系爭買賣契約書時，有
      約定辦理系爭貸款移轉承接，由伊以借新還舊、或變更債
      務人為上訴人乙○○方式，向華南銀行辦理貸款移轉承接
      ，其事後因無法貸款，而解除契約，非可歸責於伊云云，
      自不足採。
（二）系爭買賣契約書付款方式第2項既約定，上訴人乙○○應
      於89年10月31日前將系爭抵押權登記塗銷，則上訴人乙○
      ○未能於約定期日前塗銷系爭抵押權登記，即有違反系爭
      買賣契約之約定，惟系爭契約書僅訂有違約時之違約金（
      契約第八條），並未訂定買賣契約因此解除。故其後經兩
      造協議由上訴人乙○○於89年11月15日書立切結書，約定
      ：「系爭不動產於華南銀行抵押之貸款，由89年9月16日
      起開始本息均由立書人（即乙○○）負責繳納。前示貸款
      本息若逾30日未繳納時，同意無條件將系爭不動產所有權
      移轉返還於甲○○，並應於所有權移轉完成前將本不動產
      點交於甲○○，絕無異議並不得請求任何補償。‧‧‧」
      等語、嗣並由上訴人乙○○於92年7月10日再書立切結書
      交付上訴人甲○○，記載：「本人願於92年12月31日前將
      甲○○在華南銀行以臺東市○○里○○街89號6樓之1之房
      子抵押貸款塗銷或貸款轉移，若到期無法塗銷或貸款轉移
      ，願無條件將房子過戶返還給甲○○」等語之情，為兩造
      所不爭執，並分別有89年11月15日切結書 (見原審卷第48
      頁)、92年7月10日切結書附卷可按 (見原審卷第47頁)。
      則參之前揭2份切結書內容，雖均係就上訴人乙○○未能
      履行系爭買賣契約書內容另為之約定，惟89年11月15日之
      切結書，係上訴人乙○○未依約塗銷系爭抵押權登記，故
      經兩造另協議由上訴人乙○○負責繳納系爭貸款本息，其
      真意顯係以上訴人乙○○如期繳納系爭貸款本息為條件，
      於上訴人乙○○未能繳納系爭貸款本息時，負有將系爭不
      動產所有權移轉登記予上訴人甲○○，以回復訂定系爭買
      賣契約前原狀之義務；而上訴人乙○○於92年7月10日書
      立之切結書，乃逕就系爭抵押權登記塗銷或系爭貸款轉移
      另為之約定，以上訴人乙○○於92年12月31日前辦理塗銷
      系爭抵押權或系爭貸款轉移為條件，於上訴人乙○○未依
      該切結書所載期日前清償系爭貸款，完成系爭抵押權塗銷
      或將系爭貸款轉移至上訴人乙○○名義時，負有將系爭不
      動產所有權移轉登記予上訴人甲○○，以回復訂定系爭買
      賣契約前原狀之義務，核其性質堪認兩造間已分別於89年
      11 月15日、92年7月10日合意成立附有條件之解除契約，
      而於前揭2份切結書其中任一所附條件成就時，均各生合
      意解除系爭買賣契約之效力甚明。則上訴人乙○○迄至92
      年12月31日止未能繳清系爭貸款本息以塗銷系爭抵押權登
      記，或辦理系爭貸款承接轉移，乃兩造所不爭執，是該92
      年7月10日切結書所附條件於92年12月31日即已成就，系
      爭買賣契約於該日已發生合意解除之效力，應堪認定。又
      依卷附華南銀行放款往來明細表交易日期欄 (見原審卷第
      34 頁至第36頁)記載，上訴人乙○○就系爭貸款本息，繳
      納交易日期自89年11月8日起至93年4月29日止，即89年9
      月16日起至93年2月16日止之貸款本息及至93年4月29日之
      違約金，其後自93年2月16日之後系爭貸款本息餘額，因
      上訴人乙○○停止繳納，而由上訴人甲○○清償完畢，為
      兩造不爭執之事實，已如前述，是於上訴人乙○○拒絕繳
      納系爭貸款本息後30日即93年5月29日，該89年11月15日
      切結書所附條件亦予成就，然因系爭買賣契約書於92年12
      月31日已生合意解除之效力，而無從再為解除而已。是以
      系爭買賣契約書既於92年12月31日已經兩造合意解除，上
      訴人甲○○主張因上訴人乙○○遲延給付系爭貸款本息，
      其於91年5月27日以存證信函催告限上訴人乙○○於30日
      內履行約定，並以本件起訴狀繕本之送達為解除系爭買賣
      契約之意思表示，系爭買賣契約係經法定解除云云，自乏
      依據，即無可採。
（三）契約解除之效果─
１、按契約之解除，出於雙方當事人之合意時，無論有無可歸責
    於一方之事由，除經約定應依民法關於契約解除之規定外，
    並不當然適用民法第259條之規定，倘契約已為全部或一部
    之履行者，僅得依不當得利之規定請求返還其利益（最高法
    院著有59年臺上字第4297號判例要旨參照）。
２、按本件雙方買賣契約既經合意解除，則雙方受有基於買賣契
    約而獲得之利益，已無法律上原因（債權行為乃物權行為之
    法律上原因），此時一方針對系爭標的物，有占有與登記之
    利益，對已享有之利益，有物之使用收益之利益，一方則受
    有買賣契約所約定價金之利益，此均為不當得利之範圍。而
    依不當得利請求返還，以原物返還為原則，例外方以價額償
    還。
３、故本件兩造簽立系爭買賣契約書後，上訴人甲○○已於89年
    9 月18日將系爭不動產移轉登記至上訴人乙○○名下，有系
    爭不動產登記謄本在卷可稽 (見原審卷第126頁至第129頁)
    ，則系爭買賣契約書既經兩造合意解除，於92年12月31日發
    生解除契約之效果而溯及失其效力，上訴人乙○○登記為系
    爭不動產所有權人即屬無法律上原因，揆之上開說明，上訴
    人甲○○主張依民法第179條規定請求上訴人乙○○將系爭
    不動產所有權移轉登記予上訴人甲○○，為有理由，應予准
    許。
４、而系爭不動產既經認定應移轉登記為上訴人甲○○名義，上
    訴人乙○○占有系爭不動產即無法律上原因，是上訴人甲○
    ○依民法第第179條請求上訴人乙○○自該門牌號碼臺東縣
    臺東市○○街89號6樓之1之房屋遷出，並將該房屋返還上訴
    人甲○○，亦有理由，應併予准許。
５、又本件上訴人甲○○依民法第259條契約解除後之回復原狀
    請求權及民法第179條不當得利請求權兩種法律關係請求上
    訴人乙○○移轉系爭不動產所有權予上訴人甲○○，上訴人
    甲○○就二者擇一請求，其一請求權已達目者，另一請求權
    即行消滅，核其性質，二者係請求權競合關係，本院既已依
    民法第179條不當得利請求權之規定，准予上訴人甲○○上
    開之請求，則上訴人另主張之民法第259條契約解除後之回
    復原狀請求權規定，自毋庸再予審酌。
（四）就上訴人甲○○主張上訴人乙○○違約應給付之款項及金
      額：
１、按依不當得利之法則請求返還不當得利，以無法律上之原因
    而受利益，致他人受有損害為其要件，故其得請求返還之範
    圍，應以對方所受之利益為度，非以請求人所受損害若干為
    準，無權占用他人土地，可能獲得相當於租金之利益為社會
    通常之觀念，是被上訴人抗辯其占有系爭土地所得之利益，
    僅相當於法定最高限額租金之數額，尚屬可採。最高法院61
    年臺上字第1695號判例要旨參照。返還之範圍，依民法第18
    2條規定，就本件上訴人乙○○部分，其所受之利益為系爭
    土地房屋所有權登記名義及占有，及使用收益系爭土地房屋
    相當於租金之利益與利息，此均無所受利益不存在之情形，
    故應全部返還。而上訴人甲○○所受之利益為系爭買賣契約
    約定之價金，亦無所受利益不存在，無法返還之問題。又上
    訴人乙○○占有使用系爭不動產之損害金，業經兩造合意每
    月以8千元計算，已見前述。
２、上訴人乙○○占有系爭房地，故應返還系爭房地之占有，且
    上訴人乙○○享有登記名義部分，應辦理土地與房屋所有權
    移轉登記予上訴人甲○○，而上訴人乙○○已享有物之使用
    收益部分，因屬返還不能，故例外償還價額，並依客觀交易
    價值定之，本件雙方同意以每月8千元計算。上訴人甲○○
    於89年9月已將系爭房地交予上訴人乙○○居住使用，且系
    爭契約既已解除，則自契約解除起至交還門牌號碼臺東縣臺
    東市○○街89號6樓之1房屋之日止，上訴人乙○○即應按每
    月給付上訴人甲○○8,000元計算之相當於租金之不當得利
    ，則上訴人甲○○請求上訴人乙○○自89年9月起，至交還
    系爭房地止，應按月給付相當於租金，即算至本件言詞辯論
    終結日即95年5月止，每月8千元之費用，即共計69個月，合
    計55萬2千元為有理由。
３、依契約約定，違約者，應賠償對方已付價金或已收價金之兩
    倍金額，有系爭買賣契約書附卷為憑 (見原審卷第23頁)，
    則系爭買賣契約雖經兩造合意解除而失效，惟觀之上訴人乙
    ○○於89年11月15日、92年7月10日書立切結書之內容，既
    係就上訴人乙○○未能履行系爭買賣契約所為約定，其真意
    應未排除系爭買賣契約書第8條有關違約賠償之約定，是以
    上訴人乙○○既經給付上訴人甲○○定金10萬元，尾款2萬
    元，及銀行結存款4萬元，合計16萬元之金額，上訴人甲○
    ○主張依系爭買賣契約第8條約定請求上訴人乙○○賠償其
    已付價金之兩倍即32萬元，應屬有據，堪為可採。
４、上訴人乙○○辯稱其就系爭不動產已支出系爭貸款本金144,
    428元、系爭貸款利息395,876元，自備款100,000元、尾款
    20,000元、銀行結存款40,000元、契稅35,000元、房屋稅28
    ,000 元、買賣介紹費55,000元、裝潢210,000元，上開金額
    於系爭買賣契約解除後，上訴人甲○○自應返還伊云云。惟
    依上訴人乙○○簽立89年11月15日切結書第2款約定：「前
    示貸款本息若逾30日未繳納時，同意無條件將系爭不動產所
    有權移轉返還於甲○○，並應於所有權移轉完成前將本不動
    產點交於甲○○，絕無異議並不得請求任何補償」等語觀之
    ，該切結書既經載明上訴人乙○○未能履行繳納系爭貸款本
    息之條件時，不得向上訴人甲○○請求任何補償，則該切結
    書所附條件既因上訴人乙○○拒絕繳納系爭貸款本息而條件
    成就，除上訴人甲○○自認應返還上訴人乙○○之系爭貸款
    本金144,428元、已收價金16萬元，及上訴人乙○○就系爭
    不動產支出之貸款利息395,876元及房屋稅28,000元，係上
    訴人甲○○所受之利益，亦應返還外，上訴人乙○○支出之
    契稅35,000元、買賣介紹費55,000元及裝潢210,000元等費
    用，依切結書既不得請求任何補償，自不得向上訴人甲○○
    請求返還，上訴人乙○○以上開款項及金額所為抵銷抗辯，
    既與切結書內容有違，自無足取。
５、是本件扣除上訴人甲○○自認應返還上訴人乙○○之已付價
    金160,000元、貸款本金144,428元、貸款利息395,876元及
    房屋稅28,000元，本件上訴人甲○○得請求之金額計為
    143696元(552000+000000-000000-000000-000000-00000＝
    143696元)，其請求逾此金額者，即屬無據。
四、縱上所述，本件系爭買賣契約既經兩造合意解除，上訴人甲
    ○○本於民法第179條不當得利請求權，請求上訴人乙○○
    移轉系爭不動產所有權為上訴人甲○○所有，上訴人乙○○
    應自門牌號碼臺東縣臺東市○○街89號6樓之1房屋遷出，將
    前開房屋交還上訴人甲○○；及依自交付系爭房屋起交還上
    開房屋之日止，按每月給付甲○○以8,000元計算之相當租
    金之不當得利；並依系爭買賣契約書第8條約定於扣除解除
    契約後上訴人甲○○上開應返還上訴人乙○○之金額後，請
    求上訴人乙○○給付143696元之範圍內，為有理由，應予准
    許。扣除原審已淮許之15572元，上訴人乙○○應再給付上
    訴人甲○○128124元，逾此範圍之請求，核屬無據，應予駁
    回。
五、上訴人甲○○陳明願供擔保聲請宣告假執行，其勝訴部分，
    核無不合，爰酌定相當之擔保金額准許。
六、兩造其餘之攻擊或防禦方法及未經援用之證據，經本院斟酌
    後，認均不足以影響本判決之結果，爰不逐一詳予論駁，併
    予敘明。
七、據上論結，本件兩造之上訴，上訴人甲○○之上訴為一部有
    理由，一部無理由，上訴人乙○○之上訴為無理由，依民事
    訴訟法第450條、第449條第1項、第79條但書、第463條、第
    392條，判決如主文。
中    華    民    國    95    年    6    月    6    日
                        審判長法  官  何方興
                              法  官  林德盛
                              法  官  王紋瑩
以上正本係照原本作成。
如不服本判決，應於收受送達後20日內向本院提出上訴書狀，其
未表明上訴理由者，應於提出上訴後20日內向本院補提理由書狀
（均須按他造當事人之人數附繕本）上訴時應提出委任律師或具
有律師資格之人之委任狀；委任有律師資格者，另應附具律師資
格證書及釋明委任人與受任人有民事訴訟法第466條之1第1項但
書或第2項（詳附註）所定關係之釋明文書影本。
                              書記官  吳家瑩
中    華    民    國    95    年    6    月    6    日
附註：
民事訴訟法第466條之1（第1項、第2項）：
對於第二審判決上訴，上訴人應委任律師為訴訟代理人。但上訴
人或其他法定代理人具有律師資格者，不在此限。
上訴人之配偶、三親等內之血親、二親等內之姻親，或上訴人為
法人、中央或地方機關時，其所屬專任人員具有律師資格並經法
院認為適當者，亦得為第三審訴訟代理人。


司法院資訊處製作；財團法人民間司法改革基金會備份。
